臺灣苗栗地方法院民事判決　八十八年簡上字第九七號
　　上　訴　人　乙○○
　　被上訴人　　甲○○
　　訴訟代理人　丙○○
右當事人間給付票款事件，上訴人對於中華民國八十八年十一月二十五日本院苗栗簡
易庭八十八年度苗簡字第四二四號第一審判決提起上訴，本院合議庭判決如左：
    主    文
上訴駁回。
第二審訴訟費用由上訴人負擔。
    事    實
甲、上訴人方面：
一、聲明：求為判決
          (一)原判決廢棄。
          (二)被上訴人應給付上訴人新台幣（下同）九十萬元，及自附表所示各發票
            日（以下簡稱系爭本票）起至清償日止，按年息百分之六計算之利息。
          (三)第一、二審訴訟費用由被上訴人負擔。
二、陳述：除與原判決記載相同者，茲引用之外，另補稱：
（一）、系爭本票四紙既係由訴外人李璧珍於簽發，由被上訴人甲○○背書予上訴人
        乙○○執有。則「凡在票據背面或其黏單上簽名，而形式上合於背書之規定
        者，即應負票據法上背書之責任，縱令非以背書轉讓之意思而為背書，因其
        內心效果意思，非一般人所能知或可得而知，為維護票據之流通性，仍不得
        解免其背書人之責任」，系爭本票背面簽名既經被上訴人自承其所為，即不
        得解免渠背書人之責任自明。
（二）、就被上訴人所提抗辯事由所為之陳述：
    １、 被上訴人另以上訴人取得系爭本票不具對價，資為抗辯：
         被上訴人前於八十六年九月間先將支票三紙背書交付予上訴人，合計金額
         九十萬元，由上訴人依被上訴人指示將款項匯入其帳戶，此有被上訴人親
         交之帳戶號碼及密碼可證，再此部分既經被上訴人自承，核與上訴人所提
         匯款單日期、金額相符，應屬實在。其餘款項則由上訴人逕交被上訴人，
         此在交付現金時有兩造及訴外人李璧珍、李永海在場為證，以李璧珍之經
         濟能力，上訴人更不可能將金錢直接貸與李璧珍。是被上訴人取得上訴人
         所交付之款項合計九十萬元應屬實在。其後，因被上訴人背書之前揭支票
         行將屆期，乃再由李璧珍開立系爭本票，循相同模式，由被上訴人背書後
         交付上訴人，以為票據之交換。若被上訴人收受上訴人所匯款項後再轉交
         他人，即與本案無關。是被上訴人另執與本案無關之事由，以為抗辯，即
         無理由。至原審另以金額、日期與系爭本票不符為由，並審認被上訴人自
         認之事實等相關原因事實，遽為駁回之裁判，應予廢棄。
    ２、 被上訴人以上訴人惡意取得票據為由，資為抗辯一事：
         被上訴人既未舉證上訴人之惡意，徒以上訴人行使票據上之追索權即為惡
         意，饒有誤會，亦曲解任意追索之法意。
三、證據：援用原審之立證方法，並提出被上訴人所抄其帳號及密碼、支票三張為證
          ，並請求傳訊證人李永海。
乙、被上訴人方面；
一、聲明：如主文所示。
二、陳述：除與原判決記載相同，茲引用之外，另補稱：
（一）、本件並無對價關係存在：依上訴人於上訴理由狀內略謂：被上訴人於八十六
        年九月間背書交付三紙訴外支票予上訴人，金額為九十萬元整，餘以現金交
        付，並以被上訴人曾交付之帳戶號碼、密碼及已匯入款項（八十六年五月八
        日至十二月一日間）等語，作為已交付九十萬元之證明。然：
    １、前開借貸關係之實際借款人係系爭本票發票人李壁珍無誤，此部份已經證人
        李壁珍分別於原審八十八年十一月十一日、八十九年十一月二十九日於第二
        審到庭陳明，並出具切結書附卷證明在案。被上訴人提供之帳戶號碼、密碼
        僅作為匯入轉交借款人之用，蓋如係被上訴人借款根本無須由他人發票再背
        書予上訴人。
    ２、按支票係提示證券，須提示以行使票據權利，票據法第一百三十條著有明文
        。又不於期限內為付款之提示、未請求作成拒絕證書，對發票人以外之前手
        即喪失追索權，同法第一百三十二條亦有明文。今上訴人僅提出訴外支票影
        本三紙（正本遺失）、亦未見被上訴人之簽名背書，又無退票理由單，顯見
        發票人業已清償前匯入之款項，否則何以不提示支票。且退步言之，縱被上
        訴人果真背書於該等支票，依前述規定上訴人亦已喪失其追索權，竟意圖將
        前已消滅之借貸事實，追溯轉移為本件係爭四紙本票之對價關係，殊不合常
        理。
    ３、上訴人並無法舉證系爭九十萬元之如何交付，卻思以「換票」作為已盡舉證
        責任之方式，此點亦經前揭證人到庭證實並非換票而係另一借貸之法律關係
        ，上訴人亦未依約匯予被上訴人九十萬元，時間上亦無法契合（系爭本票發
        票日為八十七年二月十日、八十八年三月二日），故原審判決之認事用法當
        正確無誤。
（二）、本件上訴人係屬惡意：
    １、上訴人謂本件系爭四紙本票係被上訴人背書後始交付予渠，則上訴人（執票
        人）即為被上訴人（背書人）之直接後手，依票據法第十三條規定並非不可
        抗辯，更何況執票人之取得票據出於惡意者，被上訴人依同條後段但書規定
        ，自得為惡意之抗辯，以其並非善意執票人之故。
    ２、再所謂「惡意」之義，係指執票人明知票據債務人對於發票人或執票人之前
        手間存有抗辯事由存在之謂；而所謂「明知」祇要單純知悉有抗辯權即為已
        足，本件系爭本票之金額上訴人明知並未實際匯入被上訴人之帳戶，竟欲利
        用前已取信於被上訴人之借款模式（支票部份），託辭發票人李壁珍欲再借
        款須被上訴人背書始同意借款予李壁珍，此能謂無「惡意」乎？
    ３、末因票據法上之善意取得尚須具備有「由處分權人取得票據」、「須依票據
        法上轉讓方法取得票據」、「須基於善意取得票據，並有相當對價」等三個
        要件，則不論係依第二或第三個要件，上訴人皆無法符合善意之要件，從而
        被上訴人之抗辯即非無法律上之理由。
三、證據：援用原審之立證方法。
    理　　由
一、本件上訴人起訴主張：被上訴人前於八十六年九月間先將支票三紙背書交付予上
    訴人供擔保，合計金額九十萬元，由上訴人依被上訴人指示將款項匯入其帳戶，
    此有被上訴人親交之帳戶號碼及密碼可證，核與上訴人所提匯款單日期、金額相
    符，應屬實在。其餘款項則由上訴人逕交被上訴人，此在交付現金時有兩造及訴
    外人李璧珍、李永海在場為證，以李璧珍之經濟能力，上訴人不可能將金錢直接
    貸與李璧珍。是被上訴人取得上訴人所交付之款項合計九十萬元應屬實在。其後
    ，因被上訴人背書之前揭支票行將屆期，乃再由李璧珍開立系爭本票，循相同模
    式，由被上訴人背書後交付上訴人，以為票據之交換，交付予伊，而向伊取得同
    額之金錢，嗣經到期提示，均不獲付款，多次催討，亦置之不理。被上訴人則以
    上開借貸關係之實際借款人係系爭本票發票人李壁珍無誤，此部份已經證人李壁
    珍分別於八十八年十一月十一日於原審、八十九年十一月二十九日於第二審到庭
    陳明，並出具切結書附卷證明在案。另上訴人並無法舉證系爭九十萬元之如何交
    付，卻思以「換票」作為已盡舉證責任之方式，此點亦經前揭證人到庭證實並非
    換票而係另一借貸之法律關係，上訴人亦未依約匯予被上訴人九十萬元，時間上
    亦無法契合（系爭本票發票日為八十七年二月十日、八十八年三月二日），故原
    審判決之認事用法當正確無誤等語置辯。本案爭點首應審究者為有無四張本票換
    三張支票，其次有無對價關係，再者即本票（支票）有無遵期提示？
二、上訴人主張本票換支票乙節，此為被上訴人所否認，並有證人李壁珍證稱：伊是
    實際借款人，並無換票之事，故上訴人須對於此有利予己之事項負舉證責任，上
    訴人雖聲請傳喚證人李永海，然證人李永海於本院八十九年十月二十五日則證稱
    ：因李壁珍支票已經拒絕往來，所以開李壁珍之本票由伊背書，向上訴人換票回
    來等語。經查：八十七年十二月二十五日訴外人李壁珍遭通知拒絕往來，有台灣
    土地銀行苗栗分行八十九年十一月三日函示可供參考，而附表所示之發票日編號
    一至三均為八十七年二月十日，編號四則為八十八年三月二日，證人李永海上開
    之證詞，並不可採，上訴人復無其他舉證以實其說，其主張應無理由。
三、上訴人雖主張實際借款人是被上訴人，而非李壁珍。然查：
    １、證人即發票人李璧珍分別於原審八十八年十一月十一四日及八十九年十一月
        二十九日於本院審理中均結證稱：該九十萬元確為伊所借，且於原審提出切
        結書影本一紙表明願解決與上訴人和解。再參以本案系爭之本票四紙均係由
        李璧珍所簽發，再由分由李永海及被上訴人背書乙節，衡以常情本件之九十
        萬元借款若非李璧珍所借，上訴人焉能同意由李璧珍來簽發該系爭四張同額
        之本票，而非逕由被上訴人為發票人反僅在票背背書（此關係票據追索時效
        之長短），足認被上訴人上開李璧珍所借之抗辯乙節，應可採信。雖本票之
        發票人與背書人對於票載之文義，須負連帶清償之責，上訴人主張被上訴人
        以背書之迂迴方式借款，且以三張支票供作擔保，但審究上訴人所提之支票
        影本，亦均已李壁珍為發票人，實與常情有違，上訴人須負舉證之責。
    ２、再查：本件上訴人雖對被上訴人確有匯入其戶頭共計五十七萬五千元乙事，
        固不爭執，然上訴人所匯入日期、金額分別係八十六年五月八日匯入十九萬
        二千元；八十六年八月十四日匯入三萬五千元；八十六年九月二十日匯入六
        萬八千元；八十六年十一月十四日匯入十三萬元；八十六年十一月二十七日
        匯入五萬元及八十六年十二月一日匯入十萬元，而被上訴人為背書之四張本
        票，其發票金額、日期則分別為十五萬元、二十萬元、五十萬元、八十七年
        二月十日（三張）、五萬元、八十八年三月二日（一張），核原告所匯入被
        告戶內之金額、日期與本案系爭四張本票間，其日期與金額均不一致，是以
        上開匯款與系爭四張本票間是否具有對價關係，則不無可疑。
四、票據提示乙節，上訴人則陳稱：伊與證人李永海先約在苗栗某處，再一同至李壁
    珍中正路的店中，共有五、六次之多。然證人李永海於本院八十九年十二月一日
    審理中則供稱：上訴人二次至訴外人李壁珍之商店要債，均有提示系爭本票，且
    是上訴人先到店後，打電話給伊，伊再騎機車過去，且四張本票之發票日、到期
    日均不相同，伊雖為背書人，惟均不知情等語，二者間已互有矛盾。另證人李壁
    珍於本院八十九年十二月十五日審理中證稱：並未有本票換支票乙節，伊八十五
    年至八十七年間，每月均給付利息一萬八千元給上訴人，上訴人均以口頭要錢，
    並未提示本票等語以觀，被上訴人之抗辯有理由。
五、綜上所述，被上訴人又以對價關係及票據未遵期提示為抗辯，上訴人既未能就上
    開爭點舉證以實其說。從而，上訴人基於票據之法律關係，請求被上訴人應應給
    付上訴人九十萬元，及自附表所示各發票日起至清償日止，按年息百分之六計算
    之利息，為無理由，不應准許。原審為上訴人敗訴之判決，並無不合。上訴意旨
    指摘原判決不當，求予廢棄改判，為無理由，應予駁回其上訴。
六、本件事證已臻明確，兩造其餘主張陳述及所提之證據，均無礙於本院上開審認，
    自毋庸逐一論駁，附此敘明。
七、結論：本件上訴為無理由，並依民事訴訟法第四百三十六條之一第三項、第四百
    四十九條第一項、第七十八條，判決如主文。
中　　　華　　　民　　　國　　九十一　　年　　　三　　　月　　 二十五   日
                                  臺灣苗栗地法院民事庭
                                    審判長法　官　詹日賢
                                          法　官　曾明玉
                                          法　官　吳振富
右為正本係照原本作成
如對本判決上訴，須於送達後二十日內向本院提出上訴狀（應按他造當事人之人數附
繕本）。
前項逕向最高法院提起上訴，其上訴利益須逾新台幣一百萬元，且僅得以其適用法規
顯有錯誤為理由者為限。
~B法院書記官　尤旗樟
中　　　華　　　民　　　國　　九十一　　年　　　三　　　月　　二十五　日
